臺灣屏東地方法院刑事判決　　　　　　　　　　　　　　九十二年度訴字第六四號
　　公　訴　人　臺灣屏東地方法院檢察署檢察官
　　被　　　告　甲○○
　　被　　　告　己○○
　　右　一　人
　　選任辯護人　孔福平律師
右列被告因偽造文書案件，經檢察官提起公訴（九十年度偵續字第五八號），本院判
決如左：
    主  文
甲○○、己○○均無罪。
    理  由
一、公訴意旨略以：甲○○、乙○○係兄弟關係，乙○○曾於民國七十六年間擔任甲○○向中國農民銀行借款新台幣（下同）五百萬元之保證人。於七十九年間起，
    甲○○為能順利向屏東縣屏東市農會（下稱屏東市農會，後因法人合併，改稱國
    泰世華商業銀行屏東分行，以下簡稱世華銀行屏東分行）辦理貸款事宜，竟與代
    書己○○共同基於偽造文書之犯意聯絡，利用乙○○、戊○○夫妻之老邁及不識
    字，及對於甲○○之信任關係，由甲○○向戊○○佯稱上開借款到期欲換單之詐
    術，致戊○○陷於錯誤而交付乙○○之印鑑章及土地所有權狀等證件，甲○○、
    己○○各別填具印鑑證明申請書及委任書後，其二人明知乙○○未同意提供其位
    於屏東縣歸來段三四六號土地及同段四七八號土地，為屏東市農會設定最高限額
    抵押權，竟將不實事項填入該申請書，由己○○持該等文件至屏東縣屏東地政事
    務所辦理最高限額抵押權設定登記，而以該不實事項，使該承辦人陷於錯誤，分
    別於八十年三月十三日一次、八十一年一月二十九日二次各設定金額為新台幣（
    下同）一千一百七十六萬元之最高限額抵押權，並將上開事項登載於土地登記謄
    本，足生損害於土地登記事項之正確性及乙○○；甲○○復分別於八十二年八月
    十四日、八十六年六月二十二日、八十七年八月二十一日，以同一方法取得乙○○之印鑑章等文件，未經乙○○之同意，擅自以乙○○之名義，擔任連帶保證人
    貸款，在上揭最高限額抵押權所擔保之債權範圍內，偽造乙○○之署押及盜用乙○○之印章於擔保放款借據上，向屏東市農會借貸達三千九百餘萬元，得手後留
    供己用，嗣因甲○○未按期繳納利息，債權人屏東市農會向法院申請對乙○○核
    發支付命令，乙○○因不識字，持之詢問甲○○其含意，甲○○答以此事不要緊
    ，使乙○○未及就該支付命令聲明異議，因而確定，迨其所有之土地經法院查封
    時，始知悉上情。
二、本件公訴意旨認定被告二人涉犯前揭偽造文書罪嫌，無非以告訴人指述綦詳，核
    與證人戊○○即告訴人之妻供述情節相符，且若真如被告甲○○所言，告訴人知
    悉且一同前往農會對保，縱使告訴人不識字而不會簽名，至少可以捺指印代之，
    且可親自蓋用印章，然觀之該借據上，皆無任何人之指印，況被告甲○○自承該
    簽名及用印皆其所為，是其所辯告訴人同意並曾前往對保之情，顯與常情有違。
    再者，被告甲○○自承：告訴人很儉樸，．．，所借之錢都是伊使用，共借三、
    四千萬元等語，衡情，被告甲○○所借貸之款項甚鉅，告訴人係傳統農家子弟，
    生活儉樸，視土地為重，自不可能僅因其弟需錢，即肯甘冒負擔巨額債務致土地
    被查封拍賣之風險，自任借款人或保證人借款予被告甲○○使用，悖於常理，況
    經調查告訴人之家境情況，其並非富農，益徵其不可能同意為被告甲○○高額借
    貸之借款人或債務人。至被告己○○部分，其自承：土地設定抵押權設定契約書
    及相關資料係其所製作，... 告訴人乙○○，及被告甲○○皆有至其處，猜測其
    等都知道辦理借款之情，... 文件都是被告甲○○交付的等語，是其既受告訴人
    所委託辦理上開設定最高限額抵押權事宜，何以不確定告訴人是否知悉借貸一情
    ，又於此不確定之情況下，即擅自填載印鑑證明申請書及委託書以辦理抵押權設
    定，自與事理有違。綜上所述，被告二人上開所辯各情，顯係臨訟卸責之詞，不
    足採信，其均涉犯行使偽造私文書罪嫌云云。
三、按犯罪事實應依證據認定之，無證據不得認定犯罪事實，刑事訴訟法第一百五十
    四條第二項，定有明文。不能證明被告犯罪或其行為不罰者，應諭知無罪之判決
    ，同法第三百零一條第一項，復已明定。次按，告訴人之告訴，係以使被告受刑
    事訴追為目的，是其陳述是否與事實相符，仍應調查其他證據以資審認；認定不
    利於被告之事實，須依積極證據，苟積極證據不足為不利被告之認定時，即應為
    有利於被告之認定，更不必有何有利之證據，最高法院五十二年臺上字第一三０
    ０號、三十年上字第八一六號，著有判例。又認定犯罪事實所憑之證據，雖不以
    直接證據為限，間接證據亦包括在內；然而無論直接或間接證據，其為訴訟上之
    證明，須於通常一般之人均不致有所懷疑，而得確信其為真實之程度者，始得據
    為有罪之認定，倘其證明尚未達到此一程度，而有合理之懷疑存在時，即無從為
    有罪之認定；刑事訴訟法上所謂認定犯罪事實之證據，係指足以認定被告確有犯
    罪行為之積極證據而言，如未能發現相當證據或證據不足以證明，自不能以推測
    或擬制之方法，以為裁判基礎，此觀最高法院七十六年台上字第四九八六號、二
    十九年上字第三一○五號、四十年台上字第八六號判例意旨自明。經查：
（一）本案告訴人之指述與事實不符，不足採信
１、告訴人乙○○先稱：被告甲○○到了七十九年間要辦延期（指農民銀行貸款）就
    向我拿印鑑章... ，他每次都說要辦事情，就來跟我拿印鑑章，也沒說清楚要做
    何事。我不清楚八十六年二月五日甲○○又拿我的印鑑章在借款借據上蓋章，因
    為每次他都說要辦事情我就拿給他，借款的事我不清楚。我是收到法院支付命令
    才知道甲○○向屏東市農會借款的事情（見偵卷）及在本院八十八年重訴字第一
    五一號民事案件、八十九年一月十日審理時稱：甲○○說要換單，就來向我和王
    明和要所有權狀及印鑑給他... 云云，其顯在供述係「自己親自」交付印鑑章與
    被告甲○○。然其後又改稱：我的土地所有權狀、身分證、印鑑等文件都是由我
    太太保管，甲○○為何可以取得並向農會借款我並不知道，關於我太太供稱甲○○向其稱土地所有權狀要換單子之事我不知情... ，我和被告己○○接洽，是為
    了我朋友要賣地的事（見偵續卷）。於本院審理時再稱：我沒去過被告己○○之
    事務所... 沒有借給被告甲○○或他兒子身分證、印章、戶口名簿、權狀（見本
    院九十二年三月七日筆錄），其就被告甲○○多次向之借用印鑑章等與本案構成
    要件有重大關聯之事實，竟前後為內容完全不同之陳述，其指述是否實在，顯有
    可疑。
２、再告訴人乙○○稱：我收到支付命令時，我不識字，並不知道該文件之內容，我
    把文件交給我女兒過目，我女兒看完只問我：「爸，你怎麼向人借錢？」我一笑
    置之；之後我把支付命令拿去甲○○看，甲○○看完就將支付命令搓一搓，並將
    丟入垃圾桶內... ，我以為是之前我在農民銀行任甲○○保證人之事（見偵續卷
    第二十一頁）云云，然其自稱曾連續收受過三個支付命令（見本院九十三年四月
    八日筆錄，然經本院查詢結果並調卷之結果，以證人乙○○為債務人之支付命令
    計有八十七年度促字第七八三三、七八三五、一二七八二、一二七八三號、八十
    八年度促字第五六六七、五六七○、五六七一、五六七二、五六七三號，高達九
    個，其均有收受支付命令裁定），而農民銀行之借款僅有一筆，是其遽認三（或
    九個）支付命令均為同一借款，且其女詢問有無向人借錢時，其竟未與回答，且
    一笑置之，就高額之支付命令完全不顯緊張神色，其處事之態度及反應顯非一生
    活簡樸之老農所應有，是其證述就被告設定抵押借款等節完全不知情云云，顯與
    常情有違。
（二）證人戊○○之證詞前後矛盾，復與告訴人指述不符，不足採信
１、證人戊○○稱自己從未親自或委託他人申請告訴人乙○○之印鑑證明云云（見本
    院九十三年四月八日筆錄），然經本院向屏東市戶政事務所查詢之結果，證人戊○○本人曾於八十七年一月二十六日自行至戶政機關申請乙○○之印鑑證明，有
    該日之委任書及印鑑登記證明申請書其上均記載戊○○為受任人，其上並有戊○○指印可稽，而印鑑證明書為公務員職務上依法製作之文書，具有相當之證據能
    力及證明力，是證人戊○○前述所稱顯述虛偽，其證詞之憑信性即有可疑。
２、再證人戊○○證稱：甲○○之子向我拿證件時，我並未向乙○○說，但事後有一
    次乙○○到甲○○住處時，甲○○將證件交給乙○○，乙○○問我證件是何事，
    我才告訴他的（見偵續卷第十三頁）云云。與告訴人乙○○稱，甲○○未何可以
    取得我的土地所有權狀、身分證、印鑑等文件並向農會借款我並不知道，關於我
    太太供稱甲○○向其稱土地所有權狀要換單子之事我不知情... （見偵續卷），
    ... 沒有借過被告甲○○或他兒子身分證、印章、戶口名簿、權狀，被告時才知
    道的（見本院九十二年三月七日筆錄）云云，互不相符。
３、另證人戊○○證稱：甲○○之子丙○○曾向我要過權狀及印鑑，說要換農民銀行
    借貸之單子，至於向農會貸款之事我們完全不知道；而三年前（即八十八年間）
    甲○○之子丁○○也曾向我拿過右述證件說要辦事情（見偵續卷九十一年二月十
    九日筆錄），我沒有拿存摺給甲○○過，甲○○的兒子好像有一次來拿過戶口名
    簿，（他們）每次都拿一樣，各拿一次就沒再來過，借幾個月就還（見本院九十
    二年三月七日筆錄）云云。惟查：
  (1)被告甲○○、己○○以告訴人乙○○所有之屏東縣歸來段三四六及四七八號土地
    設定抵押，向屏東市農會借款計二次，被告甲○○以自己所有之長治鄉○○段八
    八七號土地設定抵押，以乙○○為連帶保證人，向屏東市農會借款一次（該抵押
    權登記後於八十七年四月二十三日因土地分割為權利變更登記），地政機關受理
    登記之時間分別為八十年三月十三日、八十一年一月二十九日、八十二年八月十
    六日，所檢附之證件均為：印鑑證明、戶口名簿、抵押權設定契約書、土地所有
    權狀，有各該土地登記申請書在卷可證，其上並均有告訴人乙○○之印章；足證
    被告甲○○借用告訴人之土地權狀至少二次，且每次借用二筆權狀，並曾借用戶
    口名簿，且因土地抵押之設定或變更而需借用印鑑章之次數至少即有四次，與證
    人戊○○所述，未借戶口名簿給被告甲○○、各資料只借用一次云云，並不相符
    ，而該些土地設定、變更登記所需之書證均經公務員審核，其可信度顯較隨時得
    任意變更之證人陳述為可採，故證人戊○○之證述，顯與事實不符，不足採信。
  (2)再八十一年二月一日告訴人書立之切結書、委託書、屏東市農會轉帳收入傳票、
    轉帳支出傳票、八十三年十二月二十二日更換連帶保證人為丁○○之申請書、八
    十四年一月二十七日切結書（均見本院卷 (一）第一三五頁以下）、八十年三月
    十三日甲○○借款申請書、八十二年二月六日展期授信申請書、八十三年二月二
    十四日展期授信申請書、八十五年二月三日複查授信申請書、八十六年二月五日
    展期授信申請書（均見本院卷 (一）第一八一頁以下）、八十二年六月授信申請
    書（見本院卷 (一）第一九二頁）、八十七年三月二十三日甲○○授信申請書（
    見本院卷 (一）第一九五頁）、八十六年二月五日借據、八十六年八月四日切結
    書、八十七年三月十日土地申請塗銷抵押以便領取徵收補償書、八十年三月十四
    日切結書、八十四年一月二十七日切結書（均見本院卷 (一）第二○六頁以下）
    、八十一年一月二十九日授信申請暨批覆書、八十二年二月十七日展期授信申請
    暨批覆書、八十六年二月二十二日展期授信申請暨批覆書、八十三年二月五日複
    查授信申請暨批覆書（均見本院卷 (一）第二一九頁以下）、八十一年一月乙○○授信申請書、八十二年二月六日乙○○展期授信申請書、八十三年二月二日乙○○複查授信申請書、八十五年二月三日乙○○複查授信申請書、八十六年二月
    五日乙○○展期授信申請書（均見本院卷 (一）第二二八頁以下），其上均有告
    訴人乙○○之印章；更足證被告甲○○於八十年至八十七年間連續多次借用告訴
    人乙○○之印章，證人戊○○所述，被告之子二人各只借用一次云云，不足採信
    。
４、證人戊○○又證稱：甲○○有來找我拿所有權狀，後來告訴我所有權狀不能用，
    叫我換新的，我就去換新的。（你有無問他拿所有權狀做什麼？）我有問他，他
    沒有說云云。然不論印鑑章或土地權狀均為個人重要財產，證人戊○○亦自承我
    知道印鑑是重要的東西等語，其竟長期多次任意將印鑑交付他人，收到支付命令
    後亦不加聞問，甚至甲○○要求其更換新權狀，亦遵照辦理，其稱不知被告甲○○有託代書即被告己○○辦貸款、未授權被告甲○○辦理貸款云云，顯與一般經
    驗、論理法則相背。
５、又本案借款之其中一筆（九百八十萬元）係撥入告訴人乙○○名下，有八十一年
    一月二十九日擔保放款調查表（借款人乙○○），八十一年二月一日委託書（內
    容為貸款金額請撥款入乙○○帳戶）、八十一年二月一日轉帳收入傳票、轉帳支
    出傳票可證，而屏市農會辦理提款時，需存摺及留存印鑑章，才可提款，有九十
    三年四月二十六日（九三）國泰世銀中屏分字第五九號函可證，是證人戊○○稱
    ，被告甲○○未曾借用過存簿，顯與事實不符，且九百八十萬元為數巨大，又出
    現在告訴人之戶頭內，告訴人及保管所有證件之證人戊○○竟皆稱對被告二人起
    訴書所為之行為，均不知情云云，孰能置信？
（三）本案之其他證據亦不足為被告二人有罪之證明
    公訴意旨另認：(1)若真如被告甲○○所言，告訴人知悉且一同前往農會對保，是
縱使告訴人不識字而不會簽名，至少可以捺指印代之，且可親自蓋用印章，然觀之該
借據上，皆無任何人之指印，況被告甲○○自承該簽名及用印皆其所為，是其所辯告
訴人同意並曾前往對保之情，顯與常情有違。再者，被告甲○○自承：告訴人很儉樸
，．．，所借之錢都是伊使用，共借三、四千萬元等語，衡情，被告甲○○所借貸之
款項甚鉅，告訴人係傳統農家子弟，生活儉樸，視土地為重，自不可能僅因其弟需錢
，即肯甘冒負擔巨額債務致土地被查封拍賣之風險，自任借款人或保證人借款予被告
甲○○使用，悖於常理，況經調查告訴人之家境情況，其並非富農，益徵其不可能同
意為被告甲○○高額借貸之借款人或債務人。(2)被告己○○部分，其自承：土地設定
抵押權設定契約書及相關資料係其所製作，... 告訴人乙○○，及被告甲○○皆有至
其處，猜測其等都知道辦理借款之情，... 文件都是被告甲○○交付的等語，是其既
受告訴人所委託辦理上開設定最高限額抵押權事宜，何以不確定告訴人是否知悉借貸
一情，又於此不確定之情況下，即擅自填載印鑑證明申請書及委託書以辦理抵押權設
定，自與事理有違。惟查：
１、被告甲○○與告訴人係兄弟，感情甚篤，於豬隻口蹄疫未爆發前，被告甲○○之
    經濟狀況尚佳等情，除據被告之子丁○○、丙○○證述明確外，證人戊○○亦肯
    認知，是告訴人雖為一生活簡樸之老農，但基於兄弟情誼，且知悉兄弟財務狀況
    不惡之情況下，為其借款擔任連帶保證人，並無任何違背常情之處。
２、再我國刑法係採被告無罪推定原則，被告否認犯行為其憲法所賦予辯護權之合法
    行使，尚難僅以被告所辯有瑕疵或有違常情，為推定其犯罪之「唯一」證據，是
    檢察官遽以被告二人陳述與事理有違，未另提出其他足以證明被告犯罪之「積極
    證據」，自難認已盡本件訴訟之舉證責任。
四、綜上所述，本件起訴檢察官所用以證明被告有起訴犯行之證據，於本件卷存證據
    資料內僅有告訴人及其妻之指述而已，而告訴人及其妻之證詞均有重大瑕疵，不
    足採信，業如前述，此外，別無其他積極補強證據足以證明起訴書所述犯行係與
    真實相符，本院自難單憑告訴人及其妻之指述，而在別無其他積極證據補強下，
    逕認定被告有起訴檢察官所起訴之犯行甚明，本案既不能證明被告犯罪，核諸前
    揭說明，自應由本院為被告無罪之諭知。
據上論斷，應依刑事訴訟法第三百零一條第一項，判決如主文。
本案經檢察官盧明軒到庭執行職務
中      華      民      國      九十三      年    九    月      九      日
                                      臺灣屏東地方法院刑事第六庭
                                          審判長法  官  石家禎
                                                法  官  許心
                                                法  官  林家聖
右正本證明與原本無異。
如不服本判決應於收受本判決後送達後十日內向本院提出上訴書狀，其未敘述上訴理
由者，並得於提起上訴後十日內向本院補提理由書狀（均須按他造當事人之人數附繕
本 ）「切勿逕送上級法院」
                                                書記官  魏慧夷
中      華      民      國      九十三      年    九    月      九      日
